臺灣高雄地方法院刑事判決
                                      111年度訴緝字第2號
公  訴  人  臺灣高雄地方法院檢察署
被      告  趙玉麟



            蕭荷恩


上列被告等因貪污治罪條例等案件，經檢察官提起公訴（84年度
偵字第14578、14568、15909、16073、16480、16481、16483、1
6611、17196、17195、18670號），本院判決如下：
    主  文
本件趙玉麟被訴部分均免訴。
本件蕭荷恩被訴部分公訴不受理。
    理  由
一、公訴意旨略以：被告趙玉麟係行政院退除役官兵輔導委員會
    高雄榮民技術勞務中心（以下簡稱高勞中心）第四工程隊油
    駁組前組長（任職期間自民國76年10月16日至84年4月10日
    ）、被告蕭何恩（任職期間80年1月16日至83年2月28日）係
    該中心前主任，渠等任職期間，分別負責辦理該中心承攬中
    油苓雅儲運所油駁作業工程各項招標、發包、施工、計價、
    付款等業務，均係依據法令從事公務之人員。
  ㈠被告趙玉麟、胡黛蘭、李宗興、楊新傑、鄭士毅、程誠、鄧
    宗惠（以上6人均已另行審結）、被告蕭荷恩等明知慎銧船
    舶工程有限公司負責人賴金和（已另行審結）、啓航工程股
    份有限公司負責人賴周鳳琴（已另行審結）雖係中油苓雅寮
    儲運所油駁作業船舶修護之名義上承攬人，惟實際上並無任
    何維修能力，維修工程均係轉交昇航船舶工程公司及案外人
    洪欽崇個人承作，竟共同基於圖利他人之概括犯意，自78年
    12月15日起至80年1月30日止，由被告趙玉麟夥同賴金和、
    另基於犯意連絡及行為分擔，推由賴金和向謝長抱、許碧雲
    （以上2人前業經檢察官以84年度偵字第21284號另行提起公
    訴，由檢察官另移併該案審理)、何梁玉釵（前業經判決有
    罪確定，由檢察官另為不起訴處分）3人，以每張發票面額
    百分之七代價購買虛設之傑凱、凱勝、鴻煌、玉隆、倚峰、
    吉財企業行等行號人頭發票計新臺幣（下同）74,055,998元
    。再由賴金和、被告趙玉麟將人頭發票交予胡黛蘭製作傳票
    憑證，轉陳楊新傑、鄭士毅、程誠、鄧宗惠、被告蕭荷恩等
    人據以登載入帳及核銷圖利賴金和等人同額工程款。
  ㈡啓航工程有限公司於80年3月22日始設立登記，賴周鳳琴（賴
    金和之妻）係該公司負責人，股東計有宋有峰（已另行審結
    ）、趙屹麟、吳雲虹、梁秀娟等4人，除吳雲虹係被告趙玉
    麟之配偶，趙屹麟係被告趙玉麟之胞弟外，其餘宋有峰、梁
    秀娟係被告趙玉麟之姻親。被告趙玉麟明知啓航公司於80年
    3月22日始設立，且公司股東均為其親屬，竟於80年4月8日
    在其職務所掌之簽呈上偽稱「就以往三年所表現實力之評估
    與現實分析，確可擔當與本中心技術合作，經篩選考核，擬
    由啓航工程有限公司試辦半年，績優再予續約…」。鄭士毅
    、楊新傑、鄧宗惠、被告蕭荷恩等人亦明知啓航公司甫設立
    未及1個月，且股東均為被告趙玉麟之親戚，竟共同圖利予
    被告趙玉麟及啓航公司，於簽呈上核章及批示「研究訂約事
    宜」。同年4月9日，李宗興、葉志堅（已另行審結）、程誠
    、楊新傑、鄭士毅、鄧宗惠等人均明知啓航公司係被告趙玉
    麟為獨攬高勞中心船舶修護工程所成立之人頭公司，根本不
    具船舶修護能力，亦無船塢可供勘查，於前往勘查時，僅至
    辦公室稍坐旋即離去，竟共同圖利被告趙玉麟及啓航公司，
    並於簽呈上偽稱「由副主任（即鄧宗惠）召集鄭隊長（即鄭
    士毅）、楊隊長（即楊新傑）、程誠、葉志堅、李宗興、趙
    玉麟等人員於4月9日赴現場勘查……有關訂定合約事宜請第四
    工程隊先行研擬草約經相關人員協商後陳首長核准後生效。
    」並經被告蕭荷恩核准辦理。80年4月20日，被告趙玉麟、
    鄭士毅、楊新傑、葉志堅、鄧宗惠復共同登載製作簽呈稱：
    「苓雅所油駁作業船舶修護部分經簽會後奉核定委由啓航工
    程有限公司與本中心就平常維修技術合作…」旋由被告蕭荷
    恩批准執行，致使高勞中心船舶修護工程未經公開招標及比
    價程序，而由啓航公司以高於市價2倍以上之價格承攬，自8
    0年5月起至82年12月止，圖利啓航公司使其取得船舶修護承
    攬維修金額達5千萬元。
  ㈢80年6月3日至83年10月12日間，呂文強、薛懷陸、蕭大千、
    龔千侯（以上4人均已另行審結）、楊新傑、程誠、鄧宗德
    、李宗興、被告趙玉麟共同辦理中苓、屏山、中楠、中雄、
    壽山三號、枋山中油八號等7艘油駁作業船上架歲修工程招
    標期間，明知被告趙玉麟、賴金和2人持用昇航、啓航、慎
    銧、新光4家船舶工程公司執照圍標，且船舶歲修工程招標
    會議並未舉行，為共同圖利被告趙玉麟、賴金和，先後在船
    舶歲修工程招標會議紀錄上分別簽名完成形式上之會議紀錄
    ，致使上開期間內，10次船舶歲修工程均由昇航、啓航、慎
    銧、新光4家公司得標承攬。賴金和、被告趙玉麟持上開4家
    公司執照得標承攬前開工程後，並未實際從事修護，而將其
    中部分工程委由昇航造公司廠長林朝春（已另行審結）及案
    外人洪欽崇施作。林朝春、洪欽崇僅將前開7艘油駁作業船
    主機、舷外機等主體部分拆裝螺絲暨油漆而已，致使高勞中
    心油駁作業船舶長、輪機長即案外人王中平、陳鴻湘、隋樂
    圓、蔡建華、張明昌、梁黎輝、李青城、張力、原銘豪、王
    廣生、田德鴻、田家和等人於歲修期間奉派駐現場擔任監工
    期間，均不願在監工日報表簽字，亦不願於完工驗收後接船
    。然油駁組領班宗聲揚（已另行審結）與被告趙玉麟2人竟
    命令王中平等人於監工日報表上簽名，並接未實際歲修之前
    開7艘油駁船。賴金和、被告趙玉麟未實際施作船舶歲修工
    程，乃推由賴金和向昇航公司以發票面額百分之10之代價購
    買該公司之發票作為詐領工程款之用，其中昇航公司會計羅
    秀塤（已另行審結）經手者有3,196,378元。總共賴金和向
    昇航公司購買之發票共面額31,963,780元。賴金和另向林朝
    春購買林某設立之倡和興業公司及軒昇興業公司之發票計20
    ,387,500元，賴金和購得上開發票後交由被告趙玉麟詐領工
    程款。
  ㈣被告趙玉麟、楊新傑、鄭士毅、呂文強、蕭大千、鄧宗惠、
    李宗興、被告蕭荷恩等人，明知中國石油公司高雄煉油總廠
    於79年11月1日至83年12月10日，與高勞中心簽訂油駁工程
    合約7份，依工程合約中之工程說明十七載明：「油駁上架
    歲修後主機、副機、壓縮機泵浦等轉動機械及其他部份，如
    船殼、碰墊、油漆等皆保固1年」。惟被告趙玉麟等人代表
    高勞中心與承商啓航工程有限公司所簽訂之「油駁作業船舶
    修護工程合約」第十六條，竟將保固期限縮短為半年。依該
    第十六條規定「本工作主體大修部分自驗收合格日起，應由
    乙方出具保固切結書，保固期限以半年（即以業主要求期限
    ）為準，在保固期限內，倘因施工不良致修護範圍裂損及其
    他損壞等情事，致甲方（高勞中心）遭受損害，乙方（即啓
    航公司）及連帶保證人須於期限內無償修護」。惟自80年6
    月13日起至84年5月13日止，在壽山三號、中苓、屏山、枋
    山、中雄、中楠、中油八號共7艘油駁作業船歲修完工驗收
    後之保固期限內，均任由承商啓航公司請領工程款，而未依
    據前開合約規定要求承商（啓航公司）無異議修護。總計①
    枋山：80年9月9日至84年2月2日，報修28次，金額計3,868,
    062元；②屏山號：80年8月16日至83年12月19日報修55次，
    金額計7,502,557元；③中雄號：80年9月30日至83年1月8日
    報修35次，金額計5,901,234元；④壽山三號：80年7月12日
    至83年11月15日報修78次，金額計13,712,052元；⑤中苓號
    ：80年7月15日至82年3月24日，報修26次金額計3,772,802
    元；⑥中油八號：83年12月23日至84年2月21日，報修28次，
    金額計2,005,578元；⑦中楠號：80年9月18日至84年2月6日
    ，報修104次，金額計13,750,486元，金額總計50,512,771
    元。前開保固期限內之各項工程議、比價會議均由被告趙玉
    麟、賴金和2人偽造豐揚實業公司負責人潘永茂之署押及公
    司大小章、富盛機械公司負責人李培傑署押及公司大小章、
    振溢實業有限公司負責人王瑞民署押及公司大小章、進明企
    業公司負責人陳李秀葉署押及公司大小章、國寶機械工程股
    份有限公司負責人蔡水純署押及公司大小章作為完成偽造議
    、比價會議紀錄之用，致使工程悉由啓航公司完成形式上之
    議價、比價程序而承攬，並由賴金和購買發票交由胡黛蘭登
    載製作啓航公司修護紀錄表、請款單後，轉交予被告趙玉麟
    由趙某登載製作「高勞中心勞務結報表」完成後，復轉陳楊
    新傑、鄭士毅、呂文強、蕭大千、李宗興、龔千侯、鄧宗惠
    、被告蕭荷恩等人自80年8月10日至84年5月19日，共同登載
    製作完成「高勞中心勞務工程款結報申請單」47份，由啓航
    公司將工程保固期限內報修之工程款總額50,512,771元悉數
    領走，共同圖利啓航公司。
  ㈤馬吉申（已另行審結）與楊新傑、被告蕭荷恩、呂文強、薛
    懷陸、蕭大千等人任職高勞中心期間，均負責辦理該中心承
    攬中油高雄煉油總廠苓雅寮儲運站油駁作業發包施工計價付
    款等業務，明知被告趙玉麟係借用該中心執照承攬中油苓雅
    寮儲運站油駁作業之實際承包商且承攬期間有前開購買人頭
    發票詐領工程款及歲修保固期限內予以違法核銷工程款情事
    ，竟意圖為自己不法之所有，基於概括之犯意，自79年9月
    起至83年9月6日止，關於彼等前開違背職務上之工程招標、
    發包簽約、施工驗收、計價之主管及監督行為，連續收受宋
    有峰、被告趙玉麟交付之賄款，計楊新傑116萬元、被告蕭
    荷恩1,233,000元、呂文強25萬元、馬吉申34萬元、薛懷陸2
    6萬元、蕭大千115,000元、陳衍泩7萬元。
　　因認被告趙玉麟涉犯修正前貪污治罪條例第6條第1項第4款
    、第5條第1項第2款、第10條第1項、刑法第339條第1項、第
    216條、第213條之罪嫌；被告蕭荷恩涉犯修正前貪污治罪條
    例第5條第1項第3款之罪嫌。
二、對被告趙玉麟諭知免訴之理由：
  ㈠按時效完成者，應諭知免訴之判決，並得不經言詞辯論為之
    ，刑事訴訟法第302條第2款、第307條分別定有明文。又按
    行為後法律有變更者，適用行為時之法律，但行為後之法律
    有利於行為人者，適用最有利於行為人之法律，刑法第2條
    定有明文。此條規定乃與刑法第1條罪刑法定主義契合，而
    貫徹法律禁止溯及既往原則，係規範行為後法律變更所生新
    舊法律比較適用之準據法，故刑法第2條本身雖經修正，但
    刑法第2條既屬適用法律之準據法，本身尚無比較新舊法之
    問題，應一律適用裁判時之現行刑法第2條規定，以決定適
    用之刑罰法律。
　㈡本件被告趙玉麟被訴如公訴意旨㈠至㈤之行為，最後之行為終
    了日係如公訴意旨㈣所載之84年5月19日，所涉罪名係刑法第
    216條、第213條行使不實登載之公文書罪嫌及貪污治罪條例
    第6條第1項第4款之罪嫌（至被告趙玉麟另涉貪污治罪條例
    第5條第1項第2款之罪嫌，其最重本刑相同，所適用追訴權
    時效規定亦同，爰不予贅述）。又被告趙玉麟行為後，追訴
    權開始進行，惟時效完成前，除刑法第216條、第213條並未
    修正外，其餘相關刑法、貪污治罪條例等規定業已修正施行
    ，茲比較修正前、後之規定如下：
  ⒈被告趙玉麟行為時，81年7月17日修正公布之貪污治罪條例（
    原名戡亂時期貪污治罪條例）第6條第1項第4款原規定：「
    有左列行為之一者，處5年以上有期徒刑，得併科新臺幣100
    萬元以下罰金：四、對於主管或監督之事務，直接或間接圖
    利者。」；於85年10月23日修正後規定「有下列行為之一者
    ，處5年以上有期徒刑，得併科新臺幣3000萬元以下罰金：
    四、對於主管或監督之事務，直接或間接圖私人不法之利益
    者。」；於90年11月7日修正後規定「有下列行為之一者，
    處5年以上有期徒刑，得併科新臺幣3000萬元以下罰金：四
    、對於主管或監督之事務，明知違背法令，直接或間接圖自
    己或其他私人不法利益，因而獲得利益者。」；又於98年4
    月22日修正後規定「有下列行為之一，處5年以上有期徒刑
    ，得併科新臺幣3000萬元以下罰金：四、對於主管或監督之
    事務，明知違背法律、法律授權之法規命令、職權命令、自
    治條例、自治規則、委辦規則或其他對多數不特定人民就一
    般事項所作對外發生法律效果之規定，直接或間接圖自己或
    其他私人不法利益，因而獲得利益者」，經比較新、舊法之
    結果，以81年7月17日修正公布之貪污治罪條例第6條第1項
    第4款規定，對被告較為有利。
  ⒉就追訴權時效修正部分：
　⑴刑法施行法第8條之1規定：「於中華民國94年1月7日刑法修
    正施行前，其追訴權或行刑權時效已進行而未完成者，比較
    修正前後之條文，適用最有利於行為人之規定。於108年12
    月6日刑法修正施行前，其追訴權或行刑權時效已進行而未
    完成者，亦同。」此條係規範行為後追訴權時效法律變更所
    生新舊法律比較適用之準據法，本身尚無新舊法比較之問題
    ，於新法施行後，應一律適用新法之規定。另刑法施行法第
    8條之1係就追訴權時效之新舊法適用所為規定，係屬刑法第
    2條之特別規定，自應優先適用
　⑵被告趙玉麟行為後，關於追訴權時效之規定先後兩次修正，①
    第一次修正：於94年1月7日修正、94年2月2日公布、95年7
    月1日施行，及②第二次修正：於108年12月6日修正、108年1
    2月31日公布、109年1月2日施行。如上所示第一次修正後，
    刑法第80條所定追訴權時效較修法前之規定為長；又被告行
    為時刑法第83條第1項、第3項原規定「追訴權之時效，如依
    法律之規定，偵查、起訴或審判之程序不能開始或繼續時，
    停止其進行；停止原因繼續存在之期間，如達於第80條第1
    項各款所定期間4分之1者，其停止原因視為消滅」，該條於
    如上所示第一次修正後，將追訴權時效停止之原因修改為因
    「起訴」、「依法停止偵查」或「因犯罪行為人逃匿而通緝
    」，去除「偵查」作為時效停止之原因，且增列停止原因視
    為消滅之事由。嗣如上所示第二次修正後，就原該條第2項
    第2款、第3款停止原因視為消滅之經過期間，將偵查及審理
    中停止期間「達第80條第1項各款所定期間4分之1」，修改
    為「達第80條第1項各款所定期間3分之1」，再度延長追訴
    權時效期間。故經比較行為時法、中間時法、現行法之規定
    ，雖第一次修正時，去除刑法第83條關於「偵查」作為時效
    停止原因之規定，然該次修正亦同時將追訴權時效延長，表
    示行為人被追訴之期限較久，又第二次修正時，將停止原因
    視為消滅之經過期間再度延長，足見歷次修法均對行為人不
    利，經比較新舊法結果，應整體適用最有利被告，即刑法94
    年2月2日修正公布、95年7月1日施行前之刑法追訴權時效規
    定。
  ㈢經查：
　⒈本件被告趙玉麟如公訴意旨㈣所指係連續涉犯修正前貪污治罪
    條例第6條第1項第4款之罪嫌及刑法第216條、第213條行使
    不實登載之公文書罪嫌，二罪間有方法、結果之牽連關係，
    應從一重論以修正前貪污治罪條例第6條第1項第4款之罪嫌
    ，其法定本刑為5年以上有期徒刑，依修正前刑法第80條第1
    項第1款規定，其追訴權時效為20年，被告趙玉麟犯罪行為
    終了日為84年5月19日，案經臺灣高雄地方檢察署（下稱高
    雄地檢署）檢察官於84年9月19日實施偵查（見偵15卷第3頁
    ），嗣經高雄地檢署檢察官偵查後，於85年12月16日提起公
    訴（見訴字卷一第35頁），於86年1月25日繫屬本院（見訴
    字卷一第9頁），嗣被告趙玉麟於本院審理期間經傳喚、拘
    提均未到庭，顯已逃匿，遂由本院於86年5月6日發布通緝（
    見訴字卷二第44頁）。茲計算本件追訴權時效期間如下：
  ①被告所涉犯罪最後行為日為84年5月19日。
  ②被告所涉修正前貪污治罪條例第6條第1項第4款之罪嫌，依修
    正前刑法第80條第1項第1款、第83條之規定，其追訴權時效
    為20年加計4分之1，追訴權時效期間為25年。
  ③本件檢察官開始偵查日期為84年9月19日，至本院發布通緝日
    86年5月6日，期間相距1年7月20日，應計入時效期間。
  ④另檢察官於85年12月16日提起公訴至86年1月25日繫屬本院，
    期間1月又14日應予扣除。
  ⑤本件被告趙玉麟被訴如公訴意旨㈣所示行為，自行為終了日之
    84年5月19日起算，加計上開②、③所示期間並扣除④所示期間
    後，追訴權時效應於110年11月29日完成。
　⒉另被告趙玉麟被訴如公訴意旨㈠至㈢、㈤所示行為，該等行為終
    了日均在如公訴意旨㈣所示行為終了日84年5月19日之前，且
    如上述對公訴意旨㈣所示行為追訴權時效之計算，已適用修
    正前刑法第80條第1項第1款即最長之追訴權時效期間為計算
    之基礎，則公訴意旨㈠至㈢、㈤所示各次行為之追訴權時效，
    皆應於前載110年11月29日前即已完成，爰不再就其餘各次
    行為逐一計算追訴權時效完成之日期，附此敘明。
　㈣承上，被告趙玉麟所涉上開行為之追訴權因時效完成而消滅
    ，揆諸前揭說明，爰不經言詞辯論，逕諭知免訴之判決。
三、對被告蕭荷恩諭知不受理之理由：
　㈠按被告死亡者，應諭知不受理之判決，並得不經言詞辯論為
    之，刑事訴訟法第303條第5款、第307條，分別定有明文。
    又按管轄錯誤、不受理、免訴之判決均為程序判決，惟如原
    因併存時，除同時存在無審判權及無管轄權之原因，應諭知
    不受理之判決，及同一案件重行起訴，且先起訴之案件已判
    決確定時，後起訴之案件應為免訴判決等情形外，以管轄錯
    誤之判決優先於不受理之判決，不受理之判決優先於免訴判
    決而為適用（最高法院101年度台上字第2301號判決參照）
    。
  ㈡經查，被告蕭荷恩被訴自78年12月15日起至84年5月19日止，
    有違反貪污治罪條例第5條第1項第3款之罪嫌，經高雄地檢
    署檢察官自84年9月19日實施偵查，於85年12月16日提起公
    訴，於86年1月25日繫屬本院，嗣被告蕭荷恩於本院審理期
    間經傳喚、拘提均未到庭，顯已逃匿，遂由本院於86年5月6
    日發佈通緝，則本件或有追訴權時效業已完成之情事。惟依
    前揭說明意旨，被告蕭荷恩已於111年1月31日死亡，此有其
    個人資本資料查詢結果附卷可稽，依照上揭說明，爰不經言
    詞辯論，逕為諭知不受理之判決。
據上論斷，應依刑事訴訟法第302條第2款、第303條第5款、第30
7條，判決如主文。
中　　華　　民　　國　　111 　年　　6 　　月　　9 　　日
                刑事第十四庭  審判長法  官  呂明燕
                                    法  官  胡慧滿
                                    法　官  吳書嫺
以上正本證明與原本無異。
如不服本判決應於收受判決後20日內向本院提出上訴書狀，並應
敘述具體理由。其未敘述上訴理由者，應於上訴期間屆滿後20日
內向本院補提理由書(均須按他造當事人之人數附繕本)「切勿逕
送上級法院」。
中　　華　　民　　國　　111 　年　　6 　　月　　9 　　日
                                    書記官  王萌莉